【裁判字號】    90,重訴,23
【裁判日期】    901023
【裁判案由】    侵權行為損害賠償
【裁判全文】
臺灣高等法院民事判決  九十年度重訴字第二三號
    原      告    乙○○
    被      告    甲○○
右當事人間請求侵權行為損害賠償事件，經本院刑事庭移送前來，本院判決如左：
    主      文
原告之訴及其假執行之聲請均駁回。
訴訟費用由原告負擔。
    事      實
甲、原告方面：
一、聲明：(一)被告應給付原告新台幣（下同）三百萬元及自附帶民事訴訟起訴狀繕本
    送達翌日起至清償日止按年息百分之五計算之利息。(二)願供擔保請准宣告假執行
    。
二、陳述：
  (一)被告於民國（下同）八十九年六月二十三日上午駕駛車牌號碼Ｔ九－七○二八號
    自用小客車，沿宜蘭縣宜蘭市○○路（台九線省道）由宜蘭往羅東方向行駛，於
    當日八時二十分許，途經該路三四○號上德加油站前閃光黃燈號誌交叉路口時，
    本應注意汽車行車速度，且應依標誌之規定，無標誌者，在郊外道路時時速不得
    超過六十公里，且行經表示警告之閃光黃燈號誌之交叉路口時，車輛應減速接近
    ，注意安全，小心通過。依當時天候晴，日間有自然光線，路面乾燥無缺陷，道
    路無障礙物，視距良好等情狀，依其智識、能力並無不能注意之情形，竟疏未注
    意，以近時速八十公里之速度超速前行，適有自對向車道欲轉入宜蘭縣政府，由
    潘芳子騎乘搭載其女簡貝聿之車牌號碼ＰＰＬ－一九八號重型機車發生對撞，導
    致被害人潘芳子彈至甲○○駕駛之前開自用小客車擋風玻璃後，再摔落地面，受
    有頭部挫傷合併腦出血，延至同年月二十五日四時許不治死亡。
  (二)原告為被害人潘芳子之配偶，因被害人死亡，支出殯葬費新台幣（下同）五十八
    萬八千二百六十元。
  (三)被告應賠償原告精神慰藉金二百四十一萬一千七百四十元。
  (四)美容整型縫合等費用為民間喪葬禮俗所需要，被告謂其等非殯葬費用，顯非實在
    。
  (五)否認被告所交付之五十萬元為損害賠償金。
三、證據：殯葬費收據影本三紙。
乙、被告方面：
一、聲明：(一)駁回原告之訴。(二)如受不利判決，願供擔保請准免假執行之宣告。
二、陳述：
  (一)臺灣省基宜區行車事故鑑定委員會鑑定結果認定潘芳子與有過失。
  (二)殯葬費指收殮費及埋葬費，應審酌被害人當地習俗及身分、地位、生前經濟情況
    而定。可請求項目有棺材費、運屍費、運棺及靈柩車費、壽衣費、喪葬用品、墓
    碑費、埋葬費、遺像、鏡框費、誦經祭典費等，至於原告所請求下列費用如美容
    整型縫合一萬二千元、金童玉女三百元、水果四千二百元、毛巾三萬元、禮簿一
    百五十元、謝簿六十元、訃聞八千二百五十元、大鼓吹七千五百元、西樂隊二萬
    元、漢樂隊二萬元、孝女吊喪一萬元、誦經居士團一萬五千元、奠禮牲果碗一萬
    五千元、司儀六千元、禮生一千二百元、音響燈光八千元、代辦手續六千元、服
    務工人小費一萬二千元非屬殯葬費用。
  (三)被告家境清寒，經濟、社會地位不優裕，原告請求精神慰撫金二百四十一萬一千
    七百四十九元偏高。
  (四)被告已給付原告五十萬元，又保險公司因第三人強制責任險已給付原告一百二十
    萬，均應扣除。
丙、本院依職權向臺灣宜蘭地方法院檢察署調閱臺灣宜蘭地方法院檢察署八十九年偵
    字第三二七八號、八十九年偵字第二四一五號卷宗（含歷審刑事卷）。
    理        由
一、原告主張：被告於八十九年六月二十三日上午，駕駛車牌號碼Ｔ九－七○二八號
    自用小客車，沿宜蘭縣宜蘭市○○路（台九線省道）由宜蘭往羅東方向行駛，於
    當日八時二十分許，途經該路三四○號上德加油站前閃光黃燈號誌交叉路口時，
    本應注意汽車行車速度，且應依標誌之規定，無標誌者，在郊外道路時速不得超
    過六十公里，且行經表示警告之閃光黃燈號誌之交叉路口時，車輛應減速接近，
    注意安全，小心通過。依當時天候晴、日間有自然光線、路面乾燥無缺陷、道路
    無障礙物、視距良好等情狀，依其智識、能力並無不能注意之情形，竟疏未注意
    ，仍以近時速八十公里之速度超速前行，適有自對向車道欲轉入宜蘭縣政府，由
    被害人潘芳子騎乘搭載其女簡貝聿之車牌號碼ＰＰＬ－一九八號重型機車行經該
    交岔路口，發生對撞，導致潘芳子彈至被告駕駛之前開自用小客車擋風玻璃後，
    再摔落地面，受有頭部挫傷合併腦出血，送醫急救後延至同年月二十五日四時許
    不治死亡，為此依侵權行為之法律關係請求判令被告給付殯葬費、精神慰撫金共
    計三百萬元及加附法定遲延利息等語。
二、被告則以：被害人潘芳子與有過失，應負擔百分之五十過失之責任；殯葬費項目
    中美容整型縫合、金童玉女、水果、毛巾、禮簿、謝簿、訃聞、大鼓吹、西樂隊
    、漢樂隊、孝女吊喪、誦經居士團、奠禮牲果碗、司儀、禮生、音響燈光、代辦
    手續、服務工人小費等費用並非殯葬費用；伊家境清寒，經濟、社會地位不優裕
    ，原告請求慰撫金額過高；伊已給付原告五十萬元，又保險公司因第三人強制責
    任險已給付原告一百二十萬，均應扣除等語，資為抗辯。
三、經查被告於八十九年六月二十三日上午，駕駛車牌號碼Ｔ九－七○二八號自用小
    客車，沿宜蘭縣宜蘭市○○路（台九線省道）由宜蘭往羅東方向行駛，於當日八
    時二十分許，途經該路三四○號上德加油站前閃光黃燈號誌交叉路口時，本應注
    意汽車行車速度，且應依標誌之規定，無標誌者，在郊外道路時速不得超過六十
    公里，且行經表示警告之閃光黃燈號誌之交叉路口時，車輛應減速接近，注意安
    全，小心通過，其能注意竟疏未住意，適有自對向車道欲轉入宜蘭縣政府，由被
    害人潘芳子騎乘搭載其女簡貝聿之車牌號碼ＰＰＬ－一九八號重型機車行經該交
    岔路口，發生對撞，導致潘芳子彈至甲○○駕駛之前開自用小客車擋風玻璃後，
    再摔落地面，受有頭部挫傷合併腦出血，送醫急救後延至同年月二十五日四時許
    不治死亡等情，為被告所不爭執，並有交通事故調查表、車禍現場照片十四紙、
    勘驗筆錄、相驗屍體證明書、驗斷書在卷可稽（見臺灣宜蘭地方法院檢察署相驗
    卷第九－－三五頁），亦據本院刑事庭以八十九年度交上易字第四九六號判決判
    處有期徒刑八月確定在案，並由本院調閱台灣宜蘭地方法院檢察署過失致死案全
    卷查核屬實，堪信為真實。
四、按行車速度，依標誌之規定，無標誌者，在郊外道路時速不得超過六十公里；又
    閃光黃燈表示「警告」，車輛應減速接近，注意安全，小心通過，道路交通安全
    規則第九十三條、道路交通標誌標線號誌規則第二百一十條第一項第一款分別定
    有明文。依卷附道路交通事故調查表所載，本件車禍發生時之情狀為天候晴、依
    當時天候晴、日間有自然光線、路面乾燥無缺陷、道路無障礙物、視距良好等情
    狀，依其智識、能力並無不能注意之情形，竟疏未注意，其行經閃光黃燈號誌岔
    路口，未減速小心通過，反嚴重超速前行致煞車不及而與潘芳子前開機車撞擊，
    顯為本件車禍之肇事原因，且被告之過失行為與潘芳子之死亡間顯有相當因果關
    係，應負損害賠償之責任，堪以認定。惟損害之發生或擴大，被害人與有過失者
    ，法院得減輕或賠償金額或免除之，民法第二百十七條第一項定有明文。按轉彎
    車應讓直行車先行，道路交通安全規則第一百零二條第一項第六款定有明文。查
    潘芳子騎乘機車行經閃黃燈號誌交叉路口左轉彎，未讓迎面直行車輛先行，亦有
    過失且同為本件肇事原因，經臺灣省基宜區車輛行車事故鑑定委員會鑑定結果認
    定屬實，有鑑定報告書可稽（見台灣宜蘭地方法院檢察署相驗卷第四十－四十一
    頁），就本件事故之發生，潘芳子亦與有過失，酌情認被告應負百分之七十之過
    失責任，潘芳子應負百分之三十之過失責任。
五、按因過失不法侵害他人之權利者，負損害賠償責任；不法侵害他人致死者，對於
    支出殯葬費之人，應負損害賠償責任。不法侵害他人致死者，被害人之父、母、
    子、女配偶雖非財產上之損害，亦得請求賠償相當之金額，民法第一百八十四條
    第一項、第一百九十二條第一項、第一百九十四條第一項分別定有明文。查原告
    乃被害人之夫，有戶籍謄本影本在卷可據（見台灣宜蘭地方法院檢察署過失傷害
    案刑事偵查卷第五頁），依上開規定，原告自得請求被告負損害賠償責任。茲審
    酌原告各項請求如下：
  (一)殯葬費用部分：
    按殯葬費係指收斂及埋葬費用而言，此等費用是否必要，應斟酌當地喪禮習俗及
    宗教上之儀式定之。查原告主張其為潘芳子辦理殯葬，支出五十八萬八千二百六
    十元，業據提出收據三紙為證據（見本院卷第二六－二八頁），被告對此等收據
    之形式上真正並不爭執，惟對於美容整型縫合一萬二千元、金童玉女三百元、水
    果四千二百元、毛巾三萬元、禮簿一百五十元、謝簿六十元、訃聞八千二百五十
    元、大鼓吹七千五百元、西樂隊二萬元、漢樂隊二萬元、孝女吊喪一萬元、誦經
    居士團一萬五千元、奠禮牲果碗一萬五千元、司儀六千元、禮生一千二百元、音
    響燈光八千元、代辦手續六千元、服務工人小費一萬二千元等費用有爭執，其餘
    收據上所列項目及金額並不爭執。茲就有爭執部分審酌如下：
  1.美容整型縫合費用一萬二千元係指將死者因車禍受破損之遺體整理完整所支出之
    必要費用，已成社會習俗，應認為屬喪葬之必要費用。
  2.誦經居士團一萬五千元、樂隊計四萬七千五百元、司儀六千元、禮生一千二百元
    、音響燈光八千元部分，衡諸現今社會喪葬禮俗、宗教上之儀式，均屬治喪所必
    要之費用，惟衡諸樂隊有大鼓吹、西樂隊、漢樂隊等項目，以被害人身分及生前
    之經濟條件，以西樂隊費用二萬元一項為相當，大鼓吹及漢樂隊費用應予剔除。
3.奠禮、牲果碗一萬五千元部分，奠禮究係作何用途原告未舉證以實其說，應予剔除
；另牲果碗所費不貲，宜酌減為二千元為適當。
  4.金童玉女三百元、孝女吊喪一萬元均非治喪之必要費用，應予剔除。
  5.關於毛巾三萬元、禮簿一百五十元、謝簿六十元、訃聞八千二百五十元等費用，
    係為收受奠禮及為答謝祭奠之支出，為社會禮俗酬酢往來之費用，並非收斂埋葬
    所生之費用，難認屬殯葬費之範圍。
  6.水果四千二百元雖屬祭品，惟事畢仍供人食用，應屬飲食之類，非屬必要。
  7.代辦手續六千元、服務工人小費一萬二千元部分無法證明於殯葬程序中究因何項
    程序支出之費用，且非必要，應予剔除。
    本院審酌潘芳子之身分、地位、家庭經濟狀況，認本件原告請求之殯葬費用，金
    童玉女三百元、水果四千二百元、毛巾三萬元、禮簿一百五十元、謝簿六十元、
    訃聞八千二百五十元、大鼓吹七千五百元、漢樂隊二萬元、孝女吊喪一萬元、奠
    禮牲果碗一萬三千元、代辦手續六千元、服務工人小費一萬二千元等支出非殯葬
    之必要費用，應予扣除。從而，原告請求被告給付殯葬費用於四十七萬六千八百
    元範圍內，為有理由（000000－000－0000－00000－000－00－0000－0000－
    00000－00000－00000－0000－12000  = 476800）。依過失相抵之規定，酌減百
    分之三十，為三十三萬三千七百六十元。原告逾此範圍之請求，自屬無據。
  (二)精神慰撫金部分：
    潘芳子因本件車禍遽然死亡，原告晚年遭喪妻之痛，精神上確受有極大痛苦，其
    請求被告賠償非財產上損害，洵屬有據。本院審酌原告現年六十三歲，被告現年
    二十五歲並兩造之身分、地位、經濟能力等一切情狀，認原告非財產上損害之賠
    償以八十萬元為適當，再依過失相抵之規定，酌減百分之三十，為五十六萬元。
    原告逾此部分之請求，顯不足採。
  (三)按保險人依本法規定給付之保險金，視為加害人或被保險人損害賠償金額之一部
    分；加害人或被保險人受賠償時，得扣除之，強制汽車責任保險法第三十條定有
    明文。得主張扣除者係加害人或被保險人，扣除與否，由加害人或被保險人決定
    之。經查兩造對於強制汽車責任保險保險金一百二十萬元已由原告領取等情並不
    爭執，被告既抗辯保險公司因強制汽車責任險已給付原告一百二十萬，此部分應
    予扣除云云，則該一百二十萬元自應剔除。
  (四)被告復抗辯伊交付之五十萬元，亦應扣除；原告則否認五十萬元為損害賠償金云
    云。查被告於案發後交付之五十萬元，數額頗鉅，並非一般喪奠禮金所得比擬，
    核被告真意係預先供作原告支付殯葬費用所需及撫慰之用，性質上為損害賠償金
    額一部分，該部分亦應扣除。
    從而，上訴人得請求被告賠償殯葬費用三十三萬三千七百六十元、慰撫金五十六
    萬元，扣除第三人強制汽車責任險保險金一百二十萬元及預先給付之五十萬元，
    已無賠償金額可資請求。
六、綜上，原告本於侵權行為之法律關係，請求被告給付三百萬元及自附帶民事訴訟
    起訴狀繕本送達翌日起即九十年六月十七日起至清償日止按年息百分之五計算之
    利息，顯失依據，應予駁回。又原告之訴既經駁回，其假執行之聲請亦失所附麗
    ，應併予駁回。
七、本件事證已臻明確，兩造其餘攻擊防禦方法及舉證，與本件判決結果已不生影響
    ，不另贅論，附此敘明。
八、據上論結，本件原告之訴為無理由，爰判決如主文。
中      華      民      國    九十      年      十      月    二十三    日
                              臺灣高等法院民事第十庭
                                  審判長法  官  劉  勝  吉
                                        法  官  吳  謀  焰
                                        法  官  黃  騰  耀
右正本係照原本作成。
如不服本判決，應於收受送達後二十日內向本院提出上訴書狀，其未表明上訴理由者
，應於提出上訴後二十日內向本院補提理由書狀（均須按他造當事人之人數附繕本）
上訴時應提出委任律師或具有律師資格之人之委任狀；委任有律師資格者，另應附具
律師及格證書及釋明委任人與受任人有民事訴訟法第四百六十六條之一第一項但書或
第二項（詳附註）所定關係之釋明文書影本。
中      華      民      國    九十      年      十      月    二十六    日
                                        書記官  李  翠  齡
附註：
民事訴訟法第四百六十六條之一（第一項、第二項）：
對於第二審判決上訴，上訴人應委任律師為訴訟代理人。但上訴人或其法定代理人具
有律師資格者，不在此限。
上訴人之配偶、三親等內之血親、二親等內之姻親，或上訴人為法人、中央或地方機
關時，其所屬專任人員具有律師資格並經法院認為適當者，亦得為第三審訴訟代理人
。


司法院資訊處製作；財團法人民間司法改革基金會備份。
